【裁判字號】    97,訴,121
【裁判日期】    971212
【裁判案由】    返還無權占有土地
【裁判全文】
臺灣苗栗地方法院民事判決               97年度訴字第121號
原      告  甲○○
訴訟代理人  張志隆律師
被      告  苗栗縣頭份鎮公所
法定代理人  乙○○
訴訟代理人  饒斯棋律師
上列當事人間請求返還無權占有土地事件，本院於民國97年11月
27日言詞辯論終結，判決如下：
    主  文
被告應將坐落苗栗縣頭份鎮○○段後庄小段四六０之二０地號、
四六０之二一地號土地上如鑑定圖所示A-B-N-O-A 連線部分、面
積五平方公尺及B-C-D-E-F-G-H-I-J-K-L-M-N-B 連線部分、面積
二十六平方公尺，所鋪設之柏油路面剷除、水溝設施移除後，將
上開土地返還予原告。
訴訟費用由被告負擔。
本判決得假執行。但被告如於假執行程序實施前以新台幣肆拾玖
萬陸仟元為原告預供擔保，得免為假執行。
    事  實
一、原告起訴主張：坐落苗栗縣頭份鎮○○段後庄小段第460-20
    及460-21地號土地（下稱系爭2 筆土地）為原告所有，相鄰
    同段第460-7 及460-10地號土地經被告徵收並開闢2-28號計
    畫道路（現為頭份鎮○○街）。詎被告未依法辦理徵收，亦
    未經原告同意，在無正當權源下竟越界占用系爭2 筆土地如
    內政部國土測繪中心（下稱國測中心）民國97年9 月24日鑑
    定圖所示之綠色部分土地、面積共31平方公尺，於其上鋪設
    柏油道路及建築水溝，作為2-28號道路之一部份。而被告雖
    於頭鎮建設字第0910021361及0920009821號函（卷第12至13
    頁）自認占用系爭2 筆土地之事實，惟經原告催請被告將土
    地回復原狀後返還，均未獲置理。為此，爰依民法第767 條
    規定，請求被告應將占用系爭2 筆土地之柏油路剷除、水溝
    設施移除後，並將土地返還予原告。並聲明：(1)被告應將系
    爭460-20、460-21地號土地上如鑑定圖所示綠色部分、面積
    各5 平方公尺、26平方公尺之柏油路面剷除、水溝設施移除
    後，將土地返還予原告；(2)願供擔保，請准宣告假執行。
二、被告則以：被告於87年5 月曾就徵收做為2-28號道路用地之
    土地進行複丈，依當時實測結果，2-28號道路之工程範圍與
    原徵收之土地範圍相符，且自87年5 月實測至今，該道路並
    無增闢或改闢等變動，是被告未占用系爭2 筆土地。而苗栗
    縣頭份地政事務所（下稱頭份地政）於92年對2-28號道路辦
    理逕為分割登記之成果，與78年間被告報准徵收計畫道路範
    圍內土地之逕為分割成果不同，致系爭2 筆土地之地籍線與
    現況不符。而國測中心以錯誤之地籍圖作為鑑定基礎，則該
    鑑定結果自不得作為認定被告有占用系爭2 筆土地之依據。
    並聲明：(1)原告之訴駁回；(2)若受不利之判決，願供擔保免
    為假執行。
    理  由
一、按不變更訴訟標的，而補充或更正事實上或法律上之陳述者
    ，非為訴之變更或追加；民事訴訟法第256 條第1 款定有明
    文。原告原訴之聲明為被告應將系爭460-20地號、面積7 平
    方公尺，系爭460-21地號、面積30平方公尺土地內所鋪設之
    水溝及柏油設施剷除回復原狀後，將土地返還予原告。嗣於
    97年11月27日當庭變更訴之聲明為：被告應將系爭460-20、
    460-21地號土地上如鑑定圖所示綠色部分、面積各5 平方公
    尺、26平方公尺之柏油路面剷除、水溝設施移除後，將土地
    返還予原告（卷第106 頁）；核其變更係屬補充或更正法律
    上之陳述，應予准許。
二、查原告主張系爭460-20及460-21地號土地為其所有，與被告
    徵收闢設2-28號計畫道路之同段460-7 及460-10地號土地相
    鄰，業據原告提出土地登記簿謄本、地籍圖謄本等件（卷第
    7 、8 、11頁）為證，且為被告所不爭執，堪信為真實。
三、按所有人對於無權占有或侵奪其所有物者，得請求返還之；
    對於妨害其所有權者，得請求除去之；民法第767 條前段定
    有明文。經查，本院於97年9 月5 日協同兩造及國測中心測
    量人員至現場履勘，系爭2 筆土地介於頭份鎮○○○路與信
    東路之間，現場有名為合興街之2-28號計畫道路（設有水溝
    ）。兩造當場同意測量人員以兩側水溝外緣作為計算2-28號
    計畫道路之路寬等情；有本院之勘驗筆錄、現場圖及現場照
    片等件（卷第83至88頁）在卷可稽。經國測中心測量結果，
    系爭460-20地號土地上如鑑定圖所示A-B-N-O-A 連線部分、
    面積5 平方公尺（即地籍圖面積），及系爭460-21地號土地
    如鑑定圖所示B-C- D-E-F-G-H-I-J-K-L-M-N-B連線部分、面
    積26平方公尺（即地籍圖面積），即系爭2 筆土地全部均位
    於2-28號道路範圍內，有鑑定書、圖（卷第90至91頁）附卷
    可參，足證被告確實占用系爭2 筆土地共31平方公尺面積無
    訛。被告雖以國測中心所採用之地籍圖與現況不符，致鑑定
    結果不正確云云置辯；惟國測中心係依據現行有效之地籍圖
    為判斷有無越界之標準，自依法有據，倘被告認為現存之地
    籍圖因辦理徵收時所為之逕為分割程序有誤，致系爭2 筆土
    地之經界線有疑義，即應速於本件被訴後提起確認界址訴訟
    以資救濟，其捨此不為，徒空言抗辯地籍圖錯誤，並不足取
    。此外，被告迄未能舉證證明其有何正當權源占用系爭2筆
    土地，自屬無權占有。從而，原告依民法第767 條之規定，
    請求被告將占用部分之柏油路面剷除、水溝設施移除後，將
    系爭2 筆土地返還予原告，為有理由，應予准許。
四、本件為所命給付價額未逾新台幣50萬元之被告敗訴判決，依
    民事訴訟法第389 條第1 項第5 款之規定，本院應依職權宣
    告假執行；至原告陳明願供擔保請准宣告假執行，僅係促使
    法院之職權發動，本院自毋庸就此另為准駁之諭知。又被告
    陳明願供擔保請准宣告免為假執行，經核均無不合，爰酌定
    相當之擔保金額准許之。
五、本件事證已臻明確，兩造其餘攻擊防禦方法及舉證，經核均
    與判決結果不生影響，爰無庸逐一論述，併此陳明。
六、據上論結，本件原告之訴為有理由，依民事訴訟法第78條、
    第389條第1 項第5 款，判決如主文。
中    華    民    國    97    年    12    月    12    日
                  民事庭法  官  黃怡玲
以上正本係照原本作成。
如對本判決上訴，須於判決送達後20日內向本院提出上訴狀。
                        書記官  葉  政
中    華    民    國    97    年    12    月    12    日


司法院資訊處製作；財團法人民間司法改革基金會備份。
